【裁判字號】    99,交聲,1170
【裁判日期】    991123
【裁判案由】    違反道路交通管理處罰條例聲明異議
【裁判全文】
臺灣士林地方法院交通事件裁定        99年度交聲字第1170號
原處分機關  交通部公路總局臺北區監理所基隆監理站
異  議  人
即受處分人  曾文龍
上列異議人即受處分人因違反道路交通管理處罰條例案件，對於
交通部公路總局臺北區監理所基隆監理站於民國99年10月27日所
為之處分（原處分案號：基監字第裁42-RB0000000號）聲明異議
，本院裁定如下：
    主  文
原處分關於吊扣職業大客車駕駛執照貳拾肆個月部分撤銷。
前開撤銷部分，曾文龍汽車駕駛人，駕駛自用一般小客車經測試
檢定酒精濃度超過標準，吊扣小型車普通駕駛執照貳拾肆個月。
其餘異議駁回。
    理  由
一、按汽車駕駛人飲用酒類或其他類似物後其吐氣所含酒精濃度
    超過每公升0.25毫克或血液中酒精濃度超過百分之0.05以上
    者，不得駕車，道路交通安全規則第114 條第2 款定有明文
    ；次按汽車駕駛人，駕駛汽車經測試檢定有酒精濃度超過規
    定標準者，處新臺幣15,000元以上60,000元以下罰鍰，並當
    場移置保管其車輛及吊扣其駕駛執照1 年；因而肇事致人受
    傷者，並吊扣其駕駛執照2 年；致人重傷或死亡者，吊銷其
    駕駛執照，並不得再考領；汽車駕駛人，有道路交通管理處
    罰條例第35條第1 項規定之情形者，應接受道路交通安全講
    習，道路交通管理處罰條例第35條第1 項第1 款、第24條第
    1 項第2 款亦分別定有明文。
二、原處分意旨略以：異議人即受處分人曾文龍於民國99年8 月
    22日20時52分許，酒後駕駛車牌號碼K9-6082 號自用一般小
    客車（下稱系爭汽車），行經基隆市七堵區○○○路六合橋
    頭，與第三人顏巧柔騎乘之車牌號碼783-DGJ 號機車發生擦
    撞，經員警對其進行呼氣酒精濃度測試，測得其呼氣酒精濃
    度測試值達0.92mg/L，已逾規定不得駕駛車輛之濃度標準，
    經警掣單舉發違規，並經臺灣基隆地方法院檢察署檢察官為
    緩起訴處分確定，依行政罰法第26條第1 項規定「一行為同
    時觸犯刑事法律及違反行政法上義務規定者，依刑事法律處
    罰之。但其行為應處以其他種類行政罰或得沒入之物而未經
    法院宣告沒收者，亦得裁處之。」，爰依道路交通管理處罰
    條例第35條第1 項第1 款、第24條第1 項第2 款（原處分漏
    列），吊扣駕駛執照24個月，並施以道安講習。
三、異議意旨略以：伊於上揭時地酒駕致人受傷，係持大客車職
    業駕駛執照駕駛自用小客車肇事，已與傷者達成和解，請從
    輕處分云云。
四、按行為後法律或自治條例有變更者，適用行政機關最初裁處
    時之法律或自治條例；但裁處前之法律或自治條例有利於受
    處罰者，適用最有利於受處罰者之規定，行政罰法第5 條定
    有明文。此即所謂「從新從輕」法則，就行政罰而言，該行
    政罰之適法性，原則上以原處分作成時之法律狀態為判斷基
    準，而非以法院判決時之法律狀態為判斷基準（最高行政法
    院95年度判字第335 號、第336 號判決參照）。經查，道路
    交通管理處罰條例第68條規定於99年5 月5 日修正，並經行
    政院於99年8 月31日以院臺交字第0990048197號令發布定自
    99年9 月1 日施行，本件原處分作成之時間為「99年10月27
    日」，有原處分裁決書附卷可稽，堪認原處分機關裁處時所
    施行之法律為上開修正後之道路交通管理處罰條例。上開修
    正後之道路交通管理處罰條例第68條增訂第2 項規定「領有
    汽車駕駛執照之汽車駕駛人，除駕駛聯結車、大客車、大貨
    車外之非其駕駛執照種類之車輛，違反本條例及道路交通安
    全規則之規定，應受吊扣駕駛執照情形時，無因而肇事致人
    受傷或重傷者，記違規點數5 點。但1 年內違規點數共達6
    點以上或再次應受吊扣駕駛執照情形者，併依原違反本條例
    應受吊扣駕駛執照處分規定，吊扣其駕駛執照。」，修正理
    由為：「鑑於本條例前已修正刪除受吊扣駕駛執照處分，吊
    扣各級駕駛執照之規定，為利明確汽車駕駛人駕駛非其駕駛
    執照種類之車輛，違反應受吊扣駕駛執照之處分處理，並在
    兼顧本條例立法意旨下，增訂第2 項得緩即予吊扣而採記違
    規點數及駕駛人仍無改正仍再犯違規之應併原吊扣處罰之規
    定」，可徵上揭增訂條文係就「汽車駕駛人駕駛非其駕駛執
    照種類之車輛，違規應受吊扣駕駛執照之處分，而無因而肇
    事致人受傷或重傷之情形」，改採對行為人較有利之「緩予
    吊扣駕駛執照，而採記違規點數」之處分。本件受處分人因
    前揭酒後駕駛肇事，致顏巧柔受有後背、右肩、右膝及左手
    擦傷之傷害，涉犯刑法第284 條第1 項之過失傷害罪嫌，惟
    受處分人與顏巧柔達成和解，顏巧柔撤回告訴，經檢察官為
    不起訴處分確定，有臺灣基隆地方法院檢察署檢察官99年度
    偵字第4123號不起訴處分書、本院公務電話紀錄在卷可稽（
    本院卷第18、19頁），可徵受處分人之違規情節係「酒後駕
    車因而肇事致人受傷」，並非上揭修正後道路交通管理處罰
    條例第68條第2 項增訂條文所稱之「無因而肇事致人受傷」
    之情形，無修正後第68條第2 項規定之適用，對本件受處分
    人而言，修正前、後之道路交通管理處罰條例第68條規定，
    對受處分人並無有利、不利之情形，不生新舊法比較之問題
    。依首揭行政罰法第5 條揭示之「從新從輕」法則，本件應
    適用原處分機關裁處時之法律即修正後之道路交通管理處罰
    條例第68條規定，合先敘明。
五、次查94年12月14日修正前之道路交通管理處罰條例第68條規
    定：「汽車駕駛人，因違反本條例及道路交通安全規則之規
    定，受吊扣或吊銷駕駛執照處分時，吊扣或吊銷其持有各級
    車類之駕駛執照」，而94年12月14日修正後、於95年3 月1
    日施行之道路交通管理處罰條例第68條則規定：「汽車駕駛
    人，因違反本條例及道路交通安全規則之規定，受吊銷駕駛
    執照處分時，吊銷其持有各級車類之駕駛執照」，修正後條
    文將原條文中之「吊扣或」3 字刪除，修法意旨係考量汽車
    駕駛人因違規而吊扣駕照，不宜連其他如職業上、生活上所
    需之駕照一併吊扣，否則恐影響人民工作及生活甚鉅，有失
    之過苛，是汽車駕駛人因違反道路交通管理處罰條例及道路
    交通安全規則之規定，受「吊銷駕照」處分者，仍維持一併
    吊銷其持有各級車類之駕駛執照，至於受「吊扣」駕駛執照
    處分時，僅能「吊扣」違規當時所駕駛車輛之駕駛執照，不
    能再擴大適用、「吊扣」其持有之各級車類之駕駛執照，此
    修正並未剝奪各交通執法單位適用道路交通管理處罰條例時
    之裁量權，各交通執法單位仍可依駕駛人不同違規情狀依法
    為輕重不同之裁量，僅就擴大吊扣駕照之處分，為限縮之修
    正。此徵諸前揭99年5 月5 日修正之道路交通管理處罰條例
    第68條規定之修正理由重申「刪除吊扣各級駕駛執照之規定
    」，益徵立法意旨就行為人駕駛非其駕駛執照種類之車輛，
    違反應受吊扣駕駛執照之處分時，不得吊扣行為人所持有之
    非屬違規時駕駛車輛種類之駕駛執照。本件受處分人對於上
    開時地酒後駕車，為警攔停進行呼氣酒精濃度測試，測得其
    呼氣酒精濃度測試值達0.92mg/L之違規行為，於檢察官偵查
    中坦承不諱，經緩起訴處分在案，有臺灣基隆地方法院檢察
    署檢察官緩起訴處分書在卷可參（本院卷第5 頁），受處分
    人於聲明異議狀供承「因酒駕致人受傷」，是受處分人酒後
    駕車之事實，堪以認定。又受處分人先後考取普通小客車駕
    駛執照、大客車職業駕駛執照，依道路交通安全規則第61條
    第1 項規定，換發大客車職業駕駛執照，因上開違規，致持
    有之職業大客車駕駛執照遭吊扣，有受處分人駕照基本資料
    、本院公務電話紀錄各1 紙在卷可稽（本院卷第10、17頁）
    ，是受處分人因上開違規，經原處分機關裁處吊扣其職業大
    客車駕駛執照24個月，惟揆諸前開94年12月14日修正後道路
    交通管理處罰條例第68條規定，就受處分人駕駛系爭汽車經
    測試酒精濃度超過標準之違規駕駛行為，原處分機關僅能將
    其所領之小型車普通駕駛執照予以吊扣，不得擴張及於其所
    領有大客車職業駕駛執照，雖受處分人因上開道路交通安全
    規則第61條第1 項規定，現實上僅持有大客車職業駕駛執照
    ，此係因道路交通主管機關對於汽車駕駛執照之管理，採取
    一照原則，未發給駕駛人較低等級之駕駛執照，惟主管機關
    仍可利用電腦資料處理或在受處分人之大客車職業駕駛執照
    註記或其他方式，吊扣其小型車普通駕駛執照（臺灣高等法
    院98年11月11日98年度法律座談會刑事類提案第20號研討結
    果參照）。
六、復按94年2月5日公布，於95年2月5日施行之行政罰法第26條
    規定：「一行為同時觸犯刑事法律及違反行政法上義務規定
    者，依刑事法律處罰之。但其行為應處以其他種類行政罰或
    得沒入之物而未經法院宣告沒收者，亦得裁處之。前項行為
    如經不起訴處分或為無罪、免訴、不受理、不付審理之裁判
    確定者，得依違反行政法上義務規定裁處之。」，又其他種
    類行政罰，係指違反行政法上之義務應受「裁罰性」之「不
    利處分」，依行政罰法第2 條規定，包括限制或禁止行為之
    吊扣證照處分。究其立法理由，一行為同時觸犯刑事法律及
    違反行政法上義務規定時，由於刑罰與行政罰同屬對不法行
    為之制裁，刑罰之懲罰作用較強，故在處罰目的相同且處罰
    方式相同時，若依刑事法律處罰，即足資警惕時，實無一事
    二罰再處行政罰之必要；且刑事法律處罰，由法院依法定程
    序為之，較符合正當法律秩序，應予優先適用，故同時觸犯
    刑事法律及違反行政法上義務規定之行為，行政機關得否科
    以與刑罰相類之行政罰處罰，端視該行為之刑事訴追或審判
    程序終局結果而定，在刑事訴追、審判程序尚未終局確定前
    ，行政機關自不得逕予裁罰；至於罰鍰以外之沒入或其他種
    類行政罰，因兼具維護公共秩序之作用，為達行政目的，行
    政機關仍得併予裁處。又刑事訴訟法第253 條之1 所指之緩
    起訴處分，係介於起訴與微罪職權不起訴間之緩衝設計，而
    在內容及要件上與依同法第252 條所為之不起訴處分均有所
    不同，又檢察官對被告為緩起訴處分時，依同法第253 條之
    2 第1 項規定對被告所為之指示及課予之負擔，雖非刑罰，
    但對被告迭有財產減少及自由受限之影響，性質上可謂刑事
    處分，且緩起訴制度雖以特別預防為優先考量，但在具體個
    案決定上，實亦達到一般預防的作用及報應理念，基於一行
    為不二罰原則，受處分人既已就其行為受到刑事處分，自不
    應因同一行為再受到國家的處罰（臺灣高等法院暨所屬法院
    96年法律座談會刑事類提案第36號研討結果參照）。受處分
    人因本件酒後駕車肇事行為，經臺灣基隆地方法院檢察署檢
    察官為緩起訴處分確定，業如前述，原處分機關基於一行為
    不二罰之原則，未予裁處罰鍰，所裁處之道安講習部分，係
    乃裁罰性之不利處分，屬「其他種類之行政罰」，依行政罰
    法第26條第1 項但書之規定，仍得裁處之，是原處分關於施
    以道安講習部分之裁處，並無違誤。
七、綜上述，原處分機關吊扣受處分人之大客車職業駕駛執照部
    分，難認為允當，此部分異議為有理由，爰撤銷原處分關於
    吊扣大客車職業駕駛執照24個月之處分，並就撤銷部分改諭
    知如主文第2 項所示，至受處分人對原處分施以道安講習部
    分之異議為無理由，此部分異議應予駁回。
據上論斷，依道路交通事件處理辦法第18條、第19條前段，裁定
如主文。
中    華    民    國    99    年    11    月    23    日
                    交通法庭法  官  陳美彤
以上正本證明與原本無異
如不服本裁定應於送達後5日內向本院提出抗告狀
                            書記官  吳旻玲
中    華    民    國    99    年    11    月    23    日

司法院資訊處製作；財團法人民間司法改革基金會備份。
